【裁判字號】    98,上訴,4571
【裁判日期】    981230
【裁判案由】    違反藥事法
【裁判全文】
臺灣高等法院刑事判決                98年度上訴字第4571號
上  訴  人  臺灣臺北地方法院檢察署檢察官
上  訴  人
即  被  告  甲○○
指定辯護人  本院公設辯護人李廣澤
上列上訴人因毒品危害防制條例案件，不服臺灣台北地方法院98
年度訴字第857號，中華民國98年10月29日第一審判決（起訴案
號：臺灣台北地方法院檢察署98年度偵字第4392號），提起上訴
，本院判決如下：
    主  文
原判決撤銷。
甲○○明知為禁藥而轉讓，累犯，處有期徒刑玖月。扣案之甲基
安非他命壹包（不含包裝袋、驗餘淨重零點零柒零捌公克）、現
金新臺幣陸佰元（面額伍佰元、壹佰元之紙鈔各壹張）及面額貳
佰元之中華民國振興經濟消費券壹張均沒收。
    事  實
一、甲○○前因過失致死案件，經本院於民國95年4月6日以94年
    度交上易字第208號判處有期徒刑6月確定，嗣於同年11月1
    日易科罰金執行完畢。詎其仍不知悔改，明知甲基安非他命
    為毒品危害防制條例第2條第2項第2款所定之第二級毒品，
    ，並經行政院衛生署於75年7月11日以衛署藥字第597627號
    公告禁止使用在案，為藥事法第22條第1款所稱之禁藥，不
    得非法持有、轉讓，因友人吳振興毒癮發作，向甲○○表明
    欲購買新臺幣（下同）800元之安非他命解癮，甲○○因自
    己亦欲施用毒品，故兩人於98年2月4日上午10時許即透過綽
    號「阿龍」之成年男子介紹，準備合資向綽號「阿炮」之成
    年男子購買毒品，惟兩人因未遇「阿炮」而未購成。後甲○
    ○基於先行幫吳振興購買禁藥甲基安非他命及無償轉讓上述
    禁藥之犯意，於同日下午1時10分許，自行前往萬華火車站
    ，出資向綽號「阿炮」之成年男子，購得價格分別為1200元
    、800元之甲基安非他命各1小包（淨重各約為0.194、0.071
    公克，原審誤載為0.08、0.05公克，應予更正），復於同日
    下午1時40分許，前往台北市○○區○○街152號之臺北市立
    聯合醫院附設萬華門診部，在未獲利之情形下，非法轉讓禁
    藥甲基安非他命1小包(淨重為0.071公克)予吳振興，並向吳
    振興收取現金600元及面額200元之中華民國振興經濟消費券
    1張。嗣兩人因行跡可疑，適為警發現盤檢後，當場自吳振
    興褲子左側口袋內查獲上開甲基安非他命1小包（淨重約0.
    071公克、經鑑驗後實際驗餘淨重0.0708公克），另自甲○
    ○身上查獲轉讓毒品所得600元（500元、100元紙鈔各1 張
    ）及面額200元之消費券1張與供甲○○施用和本案無關之甲
    基安非他命1包（淨重約0.194公克）殘渣袋3個及包裝袋1
    個等物，始查悉上情。
二、案經臺北市政府警察局萬華分局報請臺灣臺北地方法院檢察
    署檢察官偵查起訴。
    理  由
壹、程序部分：
    按傳聞法則之重要理論依據，在於傳聞證據未經當事人之反
    對詰問予以核實，乃予排斥，惟若當事人已放棄對原供述人
    之反對詰問權，於法院審判時表明同意該等傳聞證據可作為
    證據，基於證據資料愈豐富，愈有助於真實發現之理念，並
    貫徹刑事訴訟法修法加重當事人進行主義之精神，確認當事
    人對於證據能力有處分權之制度，傳聞證據經當事人同意作
    為證據，法院認為適當者，亦得為證據。另當事人於調查證
    據時，對於傳聞證據表示「沒有意見」、「對於證據調查無
    意見」，而未於言詞辯論終結前聲明異議，應視為已有將該
    等傳聞證據採為證據之同意，此刑事訴訟法第159條之5定有
    明文。是以下所引證據，經本院當庭提示，檢察官、被告與
    其辯護人均無意見，且未於言詞辯論終結前聲明異議，本院
    審酌該等證據作成之情況，認為適於為本件認定事實之依據
    ，依刑事訴訟法第159條之5第2項規定，應具有證據能力，
    該得採為證據，合先說明。
貳、實體部分
一、訊據被告固對於上述交付毒品給吳振興之事實供承不諱，惟
    否認其有何販賣或轉讓第二級毒品甲基安非他命之犯行，於
    本院審理中辯稱：伊係受證人吳振興委託向綽號「阿炮」之
    成年男子購買毒品，伊與吳振興係合資購買，並非轉讓或販
    賣毒品，至多僅成立施用毒品罪之幫助犯云云，經查：
(一)上述事實欄所載事實，業據證人即吳振興於偵訊時證述其係
    以800元（含消費卷）代價自被告取得1小包甲基安非他命供
    己施用，又被告與證人吳振興確有於前揭臺北市立聯合醫院
    附設萬華門診部交付毒品及金錢，為警人贓俱獲，並經證人
    即查獲本案之許炳煌警員於偵訊及原審審理中證述明確，又
    查獲之毒品2包，經送驗後確均為第二級毒品甲基安非他命
    無訛（自吳振興查獲之1包淨重0.0710公克、驗餘淨重0.070
    8公克，另自甲○○查獲之1包淨重0.1940公克、驗餘淨重
    0.1938公克），此有交通部民用航空局航空醫務中心毒品鑑
    定書2份在卷可稽（原審卷第95至96頁），復有現場照片及
    自被告身上查獲之轉讓毒品所得款項600元（500元、100元
    紙鈔各1張）、面額200元之消費券1張扣案可資佐證，足認
    被告自白交付毒品予吳振興並收取800元之代價核與事實相
    符。
(二)又按所謂「轉讓」係指以行為人非基於營利之目的，將所有
    權移轉予他人而言，是不論係有償或無償，或係使用「借」
    、「送」、「還」、「請」等名義，只要有移轉所有權之行
    為，則均該當於「轉讓」之行為態樣（最高法院93年度台上
    字第5302號判決意旨參照）。本案被告基於先行幫證人吳振
    興購買毒品之犯意，自行出資向綽號「阿炮」之成年男子，
    購得價格分別為1200元、800元之甲基安非他命各1小包，而
    於上揭事實欄所載時地，將所購得甲基安非他命其中1小包(
    淨重為0.071公克)交付予吳振興，而移轉上開毒品之所有權
    予證人吳振興，並自吳振興處收取800元（含消費券），其
    收取對價之數額，核與被告出資購買上開毒品之數額相符，
    顯見被告並無從中賺取差價之營利意圖，依上揭說明，被告
    上開行為自屬「轉讓」無訛，所為辯詞，應屬無據。從而，
    本件事證明確，被告轉讓毒品犯行洵堪認定，應予依法論科
    。
二、甲基安非他命業經行政院衛生署75年7月11日衛署藥字第597
    627號公告禁止使用，屬藥事法規定之禁藥，亦同時屬毒品
    危害防制條例第2條第2項第2款所定之第二級毒品，依法不
    得轉讓。而明知為禁藥而轉讓者，藥事法第83條亦定有處罰
    明文。故行為人明知為禁藥即甲基安非他命而轉讓予他人者
    ，除成立毒品危害防制條例第8條第2項之轉讓第二級毒品罪
    外，亦構成藥事法第83條第1項之轉讓禁藥罪，此係屬同一
    犯罪行為而同時有二種法律可資處罰之法條（規）競合情形
    ，應依「重法優於輕法」、「後法優於前法」等法理，擇一
    處斷。查毒品危害防制條例第8條第2項轉讓第二級毒品罪之
    法定本刑為6月以上5年以下有期徒刑，得併科新台幣70萬元
    以下罰金。而93年4月21日修正後藥事法第83條第1項轉讓禁
    藥罪之法定本刑為7年以下有期徒刑，得併科新台幣500萬元
    以下罰金，且本件被告轉讓之毒品甲基安非他命其數量為0.
    071公克，未逾行政院訂定發布之「轉讓持有毒品加重其刑
    之數量標準」第2條第2款規定之淨重10公克以上，並無應依
    毒品危害防制條例第8條第6款及第9條之規定加重其刑至2分
    之1之情形，則修正後藥事法第83條第1項之罪之法定本刑，
    顯較毒品危害防制條例第8條第2項之罪之法定本刑為重，依
    前述「重法優於輕法」之法理，自應優先適用藥事法第83條
    第1項之規定處斷（參照最高法院97年度台上字第3490號、9
    7年度台非字第397號判決意旨）。又本案被告雖對於甲基安
    非他命之認知，僅係知道是毒品，並不知道是禁藥，此經被
    告供明在卷（見原審卷第102頁），惟除有正當理由而無法
    避免者外，不得因不知法律而免除刑事責任，刑法第16條前
    段定有明文，本案被告既知悉所轉讓者為甲基安非他命，並
    為轉讓甲基安非他命之犯行，其明知所為即已構成犯罪，是
    被告縱不知甲基安非他命於法律評價上係屬禁藥，亦無從援
    引刑法第16條前段解免其轉讓禁藥之刑事責任。核被告所為
    ，係犯藥事法第83條第1項之轉讓禁藥罪，公訴意旨認被告
    係犯毒品危害防制條例第4條第2項之販賣第二級毒品罪，容
    有未洽，惟其起訴之社會基本事實同一，起訴法條應予變更
    。被告轉讓禁藥前後持有第二級毒品之低度行為，為轉讓之
    高度行為所吸收，不另論罪。又被告前因過失致死案件，經
    本院以94年度交上易字第208號判處有期徒刑6月確定，嗣於
    95 年11月1日易科罰金執行完畢之事實，有本院被告前案紀
    錄表在卷可稽，其受徒刑之執行完畢後，5年內故意再犯本
    件有期徒刑以上之罪，為累犯，應依刑法第47條第1項規定
    加重其刑，至辯護意旨以被告在偵查及原審審理中自白，合
    乎修正後毒品危害防制條例第17條第2項之規定，請本院從
    輕量刑云云，惟對於不同刑罰法律間具有法規競合關係者，
    由法院為比較適用時，應本於法律整體適用不得割裂原則。
    本案被告甲○○轉讓甲基安非他命之行為，既發生藥事法第
    83 條第1項與毒品危害防制條例第8條第2項規定間之法規競
    合關係，而應優先適用較重之藥事法第83條第1項規定論處
    ，基於法律整體適用不得割裂原則，並無修正後毒品危害防
    制條例第17條第2項之適用問題，況被告並未自白公訴人所
    起訴之販賣第二級毒品之犯罪事實，是辯護意旨前揭所言，
    難認有據，併予敘明。
三、原判決撤銷及科刑之理由：
(一)原審認被告犯罪事證明確予以論科，固非無見。惟查：原審
    判決既認被告確有轉讓量微之甲基安非他命 (淨重0.071公
    克)予證人吳振興施用，且未達毒品危害防制條例第8條第6
    項所規定之淨重10公克以上，依前述說明，被告此部分所為
    ，自應依藥事法第83條第1項之轉讓禁藥罪名論處。惟原審
    卻以被告主觀上既無禁藥之認識及營利之意圖，而認被告顯
    非明知甲基安非他命為禁藥而轉讓，自不成立藥事法第83條
    第1項之罪，而繩以毒品危害防制條例第8條第2項之轉讓第
    二級毒品罪名，其適用法則自有不當。被告上訴否認前開犯
    行，固無理由，惟公訴人上訴意旨指摘及此，為有理由，自
    應由本院將原判決撤銷改判，論以轉讓禁藥罪。爰審酌被告
    自己有施用毒品之惡習，明知甲基安非他命毒品具有成癮性
    、濫用性及危害性，竟以原價轉讓予友人施用，所為足以擴
    散毒品並增加施用毒品之人口，戕害友人之身心健康，犯後
    仍飾詞辯解，未具悔意之態度，及其素行、被告轉讓毒品之
    目的、數量、生活狀況、所生危害等一切情狀，認原審量處
    之刑，尚嫌過輕，應量處被告有期徒刑9月，以資儆懲。
(二)又扣案自證人吳振興身上起獲之甲基安非他命1小包（驗餘
    淨重0.0708公克），雖為毒品危害防制條例所規範之第二級
    毒品，惟按法律之適用應一體適用，不得分割適用，本件既
    論被告以違反藥事法之轉讓禁藥罪，則關於沒收亦應認甲基
    安非他命係屬藥事法所規定之違禁物，而刑法第38條第1項
    第1款規定：違禁物，不問屬於犯罪行為人與否，沒收之。
    係採絕對義務沒收，上開扣案之甲基安非他命1小包（驗餘
    淨重0.0708公克），雖已非被告所有，揆諸上開說明，仍應
    依刑法第38條第1項第1款之規定沒收；至於包裝上開甲基安
    非他命之外包裝袋1個，係用於包裹甲基安非他命，防止其
    裸露、潮濕，便於攜帶轉讓，且與毒品無不可析離之關係，
    雖亦為被告犯罪所用之物，惟已非被告所有，亦非違禁物，
    爰不予諭知沒收。又自甲○○身上查獲之轉讓毒品所得現金
    600元（500元、100元紙鈔各1張）及面額200元之消費券1張
    （均已發還被告而未扣案），均係被告轉讓毒品所得之財物
    ，業經證人吳振興供述在卷（見98年度偵字第4392號卷第13
    至14頁），爰依刑法第38條第1項第3款規定宣告沒收。另警
    方自被告身上查獲之第二級毒品甲基安非他命1小包（淨重
    0.194公克）、殘渣袋3個及包裝袋1個，雖係被告所有，然
    均與本案被告轉讓禁藥甲基安非他命予吳振興之犯行無關，
    係供被告另行施用毒品所用之物，業經被告供陳在卷（被告
    施用第二級毒品犯行另經原審以98年度簡字第1149號判決判
    刑確定），既非本案公訴之範圍，故不於本案宣告沒收，併
    此敘明。
據上論斷，應依刑事訴訟法第369條第1項前段、第364條、第299
條第1項前段，第300條、藥事法第83條第1項，刑法第38條第1項
第1款、第3款，刑法第11條前段、第47條第1項，判決如主文。
本案經檢察官沈世箴到庭執行職務。
中    華    民    國    98    年    12    月    30    日
                  刑事第八庭審判長法  官  張傳栗
                                  法  官  蔡光治
                                  法  官  劉嶽承
以上正本證明與原本無異。
如不服本判決，應於收受送達後十日內向本院提出上訴書狀，其
未敘述上訴之理由者並得於提起上訴後十日內向本院補提理由書
（均須按他造當事人之人數附繕本）。「切勿逕送上級法院」。
                                  書記官  何仁崴
中    華    民    國    98    年    12    月    30    日
論罪法條：
藥事法第83條第1項
明知為偽藥或禁藥，而販賣、供應、調劑、運送、寄藏、牙保、
轉讓或意圖販賣而陳列者，處 7 年以下有期徒刑，得併科新臺
幣 5 百萬元以下罰金。


司法院資訊處製作；財團法人民間司法改革基金會備份。
